福建金門地方法院刑事判決　
110年度易字第24號
公  訴  人  福建金門地方檢察署檢察官
被      告  陳昭明


上列被告因詐欺案件，經檢察官提起公訴 （110年度偵字第893
號），本院判決如下：
    主  文
陳昭明犯詐欺取財罪，處有期徒刑陸月，如易科罰金，以新臺幣
壹仟元折算壹日。未扣案犯罪所得新臺幣壹佰萬元沒收，於全部
或一部不能沒收或不宜執行沒收時，追徵其價額。
    事  實
一、陳昭明明知其非門牌號碼金門縣○○鎮○○○○路00號建物(下稱
    本案建物)之所有權人，且依其經濟狀況，無力償還債務，
    竟意圖為自己不法之所有，基於詐欺取財之犯意，於民國10
    4年11月上旬某日，於金門縣○○鎮○○○○路00號向黃禾舜表示
    需要借款，並佯稱：如無法於105年1月28日清償債務，願以
    其所有未辦理保存登記之本案建物所有權及使用權無償讓與
    黃禾舜等語，另先後開立面額新臺幣(下同)100萬元之本票
    及面額50萬元之永豐銀行支票1張、面額25萬元、25萬元之
    臺灣土地銀行支票各1張作為擔保，致黃禾舜陷於錯誤，答
    應借款給陳昭明，並在前址將現金100萬元交付予陳昭明。
    詎嗣後前開票據均跳票而未能兌現，黃禾舜遂持上開支票及
    退票理由單向本院聲請核發支付命令，並對本案建物聲請強
    制執行，經本院調查後，發現該建物乃係林榮輝所有，黃禾
    舜始發現受騙。
二、案經黃禾舜訴請金門縣警察局金城分局報告福建金門地方檢
    察署檢察官偵查起訴。
    理  由
壹、證據能力之認定：
　　被告對於本判決所引用被告以外之人之審判外陳述之證據能
    力均不爭執（見本院卷第37頁至第38頁）。茲就本判決所引
    用證據之證據能力說明如下：
一、被告以外之人於審判外之言詞或書面陳述，除法律有規定者
    外，不得作為證據，刑事訴訟法第159條第1項固定有明文。
    惟被告以外之人於審判外之陳述，雖不符同法第159條之1至
    第159之4之規定，而經當事人於審判程序同意作為證據，法
    院審酌該言詞陳述或書面陳述作成時之情況，認為適當者，
    亦得為證據：又當事人、代理人或辯護人於法院調查證據時
    ，知有第159條第1項不得為證據之情形，而未於言詞辯論終
    結前聲明異議者，視為有前項之同意，同法第159條之5第1
    項、第2項亦有明文規定。本件被告對本判決所引用被告以
    外之人於審判外之言詞或書面陳述之證據能力均不爭執。本
    院於審理時提示上開審判外陳述之內容並告以要旨，且經檢
    察官、被告到庭表示意見，亦未於言詞辯論終結前對該等審
    判外陳述之證據資格聲明異議，依據首開規定，應視為被告
    已有將該等審判外陳述作為證據之同意。本院審酌該等被告
    以外之人審判外陳述作成時之情況，並無不能自由陳述之情
    形，亦未見有何違法取證或其他瑕疵，且與待證事實具有關
    連性，認為以之作為證據應屬適當，自均有證據能力。
二、本判決下列所引用之其餘證據，並無證據證明係公務員違背
    法定程序所取得，亦無顯有不可信之情況，且經本院於審理
    期日提示予被告辨識而為合法調查，自均得作為本判決之證
    據。
貳、認定事實所憑之證據及理由：
一、訊據被告陳昭明固坦承本案建物係證人林榮輝所有，被告10
    0年7月7日至109年7月6日止，向證人林榮輝承租本案建物、
    被告於104年11月上旬某日，在金門縣○○鎮○○○○路00號，向
    告訴人即證人黃禾舜稱要借款，如無法於105年1月28日清償
    債務，願以其所有未辦理保存登記之本案建物所有權及使用
    權無償讓與證人黃禾舜等語，被告並曾開立面額100萬元之
    本票及面額50萬元之永豐銀行支票1張、面額25萬元、25萬
    元之臺灣土地銀行支票各1張作為擔保、被告有在金城鎮浯
    江北堤路27號收到現金共100萬元。嗣後被告交付之支票均
    跳票，證人黃禾舜遂持上開支票及退票理由單向本院聲請核
    發支付命令，並對本案建物聲請強制執行，經本院調查後，
    發現該建物之所有權人非被告、被告積欠黃禾舜之債務尚未
    完全清償等節等事實(見本院卷第38頁至第39頁)。但矢口否
    認有何詐欺取財之犯行，辯稱：被告雖確實有向證人黃禾舜
    借款，但是在興建本案建物時。係向地主即證人林榮輝租地
    建屋，當時證人林榮輝稱被告將本案建物蓋得太堅固，要求
    被告在租期屆滿以後將建物拆除，被告方與證人黃禾舜約定
    由證人黃禾舜將本案建物之鋼骨等建材拆去抵帳，詎在本案
    建物租期屆滿後，證人林榮輝不讓被告拆除本案建物，被告
    實未對證人黃禾舜施用詐術等語，惟查：
　㈠前開被告坦認不諱之部分，與證人林榮輝、莊振源、黃禾舜
    於警詢、偵查中之陳述內容大致相符(見警卷第1頁至第3頁
    、第7頁至第8頁；偵卷第53頁至第60頁、第81頁至第84頁、
    第135頁至第138頁；本院卷第33頁、第40頁)，並有被告於1
    04年11月30日與告訴人簽立之權利讓渡書、金門縣地政局11
    0年8月16日地籍字第1100006391號函暨附件本案建物登記公
    務用謄本、北堤段120、120-1地號土地暨本案建物地籍異動
    索引資料各1份、本案建物所有權狀、證人林榮輝與被告於1
    00年7月7日簽立之房屋興建、營運及移轉契約、支票簽收回
    條、證人黃禾舜109年6月20日民事強制執行狀、本院109年
    度司促字第620號支付命令暨確定證明書影本、被告104年11
    月30日與黃禾舜簽立之權利讓渡書影本、本院民事執行處10
    9年6月30日金院深109司執戊字第2237號致金門縣稅務局之
    撤銷禁止變更納稅義務人函、本院民事執行處109年7月1日
    金院深109司執戊字第2237號致鑑定人之撤銷執行程序毋庸
    辦理鑑定函、金門縣稅務局109年7月1日金財稅字第1090006
    325號函-納稅義務人非被告、本院109年度司執字第2237號
    強制執行事件109年7月3日民事裁定在卷可稽(見警卷第9頁
    、第21頁至第23頁，第21頁至第23頁；偵卷第31頁至第41頁
    、第87頁至第95頁；本院109年度司執字第2237號卷影印卷
    ，下稱司執卷，第3頁至第19頁、第37頁、第41頁至第45頁)
    。足認被告此部分自白與事實相符，此部分事實首堪認定。
　㈡另觀證人黃禾舜、莊振源均證稱：係在104年11月30日當日交
    付借款100萬元給被告，當場有詢問被告能提供甚麼擔保，
    被告即稱可以用本案建物做擔保，若屆期未還款願意將本案
    建物讓渡給證人黃禾舜等語(見偵卷第54頁至第56頁)。並觀
    被告自陳於104年11月上旬某日，向證人黃禾舜借款，被告
    並於同年月30日，簽立權利讓渡書，該讓渡書記載：「本人
    承租座落：北堤段120、120-1，本人願將承租權利及地上物
    所有權、使用權全部讓渡給黃禾舜…」等語，此有該權利書
    影本在卷可參(見警卷第9頁)。足見被告確實有對借款人即
    證人黃禾舜稱本案建物為被告所有，並以之作為借款之擔保
    ，以促使證人黃禾舜借款給被告。
　㈢然本案建物為證人林榮輝所有，此有本案建物之公務用登記
    謄本在卷可參(見偵卷第33頁)，證人林榮輝也陳稱本案建物
    為證人林榮輝所有等語明確(見偵卷第81頁至第82頁)，可知
    被告實非本案建物之所有權人。而借款能否受償乃債權人決
    定是否借款之關鍵因素，擔保物之存否，更牽涉借款受償之
    可能性，當係借款契約中之重點。被告無本案建物之所有權
    ，卻利用其身為本案建物承租人、具備占有使用本案建物外
    觀之便，對證人黃禾舜偽稱以本案建物之所有權作為借款擔
    保，並使證人黃禾舜對於借款之清償可能性產生嚴重誤判，
    因而交付100萬元之借款給被告，當係對於借款契約之核心
    事項為不實陳述，乃屬於施用詐術，而足使證人黃禾舜誤認
    借款之清償可能性。加上被告遲至今日仍未能償還所積欠之
    借款，亦可見被告本不具備清償借款之能力。是被告自係透
    過謊稱讓渡本案建物所有權之詐術，使證人黃禾舜對借款受
    償可能性陷於錯誤，因而交付100萬元借款，被告之行為符
    合詐欺取財之要件甚明。
　㈣被告雖以前開情詞置辯，然前開權利讓渡書既記載被告將本
    案建物(本案建物乃座落於金門縣○○鎮○○段000地號土地上，
    此有本案建物公務用登記謄本可資參照，見偵卷第33頁)所
    有權、使用權讓渡給證人黃禾舜等語，可知被告確係以本案
    建物之所有權作為借款之擔保，自無從認定被告僅以本案建
    物拆除後之建材作為借款之擔保。
　㈤此外，被告雖另稱在106年間有返還共8萬元(分別為5萬元、3
    萬元)給證人黃禾舜、匯到證人黃禾舜的土地銀行帳戶等語
    ，然經本院調閱證人黃禾舜所有之土地銀行股份有限公司帳
    戶在106年間之交易往來明細，該帳戶在106年間並無任何存
    款存入，此有臺灣土地銀行金城分行111年3月11日金城字第
    1110000638號函暨附件交易明細在卷可參(見本院卷第47頁
    至第49頁)。本件自難認被告有清償8萬元款項給證人黃禾舜
    。再者，證人黃禾舜證稱：借款給被告是1個月2分利，1個
    月利息2萬元、被告一直有付到105年1月等語(見偵卷第54頁
    )；被告亦稱：從105年1月跳票以後就沒有再付利息了等語(
    見偵卷第101頁)，而「清償人所提出之給付，應先抵充費用
    ，次充利息，次充原本」，民法第323條定有明文。是被告
    縱確有於106年間給付8萬元給證人黃禾舜，然依照前開規定
    ，被告所償還之款項應先充前開借款之利息，而縱依當時之
    法定最高利率即年息20％計算，該借款在105、106年間之利
    息總額已遠高於8萬元，被告所償還之8萬元尚不足抵償積欠
    之利息，難認被告已返還部分借款給證人黃禾舜。
　㈥綜上所述，被告所為辯解尚難憑採，本件事證明確，應依法
    論科。
二、論罪科刑：　　
　㈠核被告所為，係犯刑法第339條第1項之詐欺取財罪。
　㈡爰以行為人之責任為基礎，審酌被告不思以正當方式賺取錢
    財，透過謊稱讓渡本案建物所有權之方式，使證人黃禾舜對
    於借款受償之可能性產生誤認，因而交付100萬元之借款，
    被告之行為危害他人財產法益，所為實屬不該。考量被告所
    詐得之款項為100萬元，於現今社會生活水準之下，約為39
    至40個月之基本薪資收入，已有一定之數額，被告犯罪所造
    成之危害尚非輕微。且被告犯後尚否認犯行，未積極面對應
    承擔之刑事責任。但考量被告稱願透過於111年7月15日前給
    付20萬元，其餘部分每月給付1萬元之方式還款(見本院卷第
    63頁)。雖其後未能與告訴人達成共識，故未達成調解，但
    可見被告尚有試圖償還其所詐得款項之意。並參酌被告自陳
    其職業為務農，沒有下雨的話每個月可以賺三萬、智識程度
    為高職畢業、已婚，有2個兒子1個女兒，子女均已成年，父
    母已經過世之家庭經濟情況、自陳患有肝硬化之疾病(見本
    院卷第92頁)，暨其犯罪動機、目的、手段、前科素行等一
    切情狀，量處如主文所示之刑。
三、犯罪所得，屬於犯罪行為人者，沒收之，於全部或一部不能
    沒收或不宜執行沒收時，追徵其價額，刑法第38條之1第1項
    前段、第3項分別定有明文。本案被告詐得100萬元，屬被告
    因詐欺行為取得之犯罪所得，且未發還給被害人，爰依前開
    規定宣告沒收與不能或不宜執行沒收時之追徵。另依照刑事
    訴訟法第473條第1項，若本件執行沒收有成，權利人得於法
    定期間內聲請發還沒收物，並此附明。
據上論斷，應依刑事訴訟法299條第1項前段，刑法第339條第1項
、第38條之1第1項前段、第3項，判決如主文。
本案經檢察官席時英偵查起訴及到庭執職務。
中　　華　　民　　國　　111 　年　　6 　　月　　16　　日
                  刑事第二庭    審判長法  官  王鴻均
  　　　　　　　　　                  法  官  黃佩穎
  　　　　　　　　　                  法  官  蔡旻穎
以上正本證明與原本無異。
如不服本判決，應於判決送達後20日內敘明上訴理由，向本院提
出上訴狀(應附繕本)，上訴於福建高等法院金門分院。其未敘述
上訴理由者，應於上訴期間屆滿後20日內向本院補提理由書「切
勿逕送上級法院」。
                                      書記官  黃鼎鈞
中　　華　　民　　國　　111 　年　　6 　　月　　16　　日
附錄：本案論罪科刑法條全文　　　　　　　　　　　　　　　
中華民國刑法第339條
意圖為自己或第三人不法之所有，以詐術使人將本人或第三人之
物交付者，處五年以下有期徒刑、拘役或科或併科五十萬元以下
罰金。
以前項方法得財產上不法之利益或使第三人得之者，亦同。
前二項之未遂犯罰之。